【裁判字號】    99,再易,2
【裁判日期】    990304
【裁判案由】    拆屋還地
【裁判全文】
臺灣高等法院臺中分院民事判決           99年度再易字第2號
再審  原告  丁○○
            甲○○
共      同
訴訟代理人  洪明儒律師
再審  被告  乙○○
            丙○○
上列當事人間拆屋還地事件，再審原告對於中華民國98年11月24
日本院98年度上易字第318號確定判決提起再審之訴，本院判決
如下：
    主  文
再審之訴駁回。
再審訴訟費用由再審原告負擔。
    事實及理由
一、再審原告主張：本院98年度上易字第318號確定判決（下稱
    原確定判決）認再審原告無權占有南投縣埔里鎮○○段743
    、744-1地號土地（下稱系爭土地），准許再審被告請求再
    審原告拆屋還地之訴，有下列適用法規顯有錯誤之再審事由
    ：(一)系爭土地原為再審原告丁○○之祖父蔡牛向再審被告之
    先人承租，由蔡牛之子蔡聆、蔡福來、蔡進來、蔡為新耕種
    ，民國（下同）40年耕地三七五減租條例施行後，由蔡聆與
    再審被告乙○○簽訂三七五耕地租約（下稱系爭租約），並
    由蔡聆之前揭兄弟繼續耕種。蔡進來於79年12月過世，原由
    其分耕之耕地交由再審原告丁○○耕種迄今。再審原告對系
    爭租約係由蔡牛一直延續下來一節亦不爭執。按最高法院52
    年台上字第1014號判例意旨，戶長出名承租之耕地，由未分
    家之兄弟共同承耕，嗣後因分家關係，而將該耕地分耕者，
    應解為該戶長所訂租約，係自始以戶長資格代表未分家之兄
    弟全體所為之法律行為，且應認分耕人與出租人間亦已發生
    租賃關係。非如原確定判決所認僅係對上開情形「認非耕地
    三七五減租條例第十六條規定之轉租」。且實務上對上開判
    例之解釋與運用，向來認為分耕之兄弟與出租人間亦成立租
    賃關係，臺灣高等法院97年度上更(一)字第14號判決、同院93
    年度上字第786號判決均為適例。原確定判決以上開判例非
    謂分耕人亦為三七五租約之承租人云云，駁回再審原告之上
    訴，應係對於判例意旨之曲解，適用法規顯有錯誤。(二)依最
    高法院51年台上字第2629號判例意旨，耕地三七五減租條例
    第六條第一項規定之登記制度，係為保護佃農及謀舉證上便
    利而設，非謂凡三七五租約之訂立、變更、終止或換訂均需
    經登記始能生效。再審原告丁○○雖未就分割事實為三七五
    租約之變更登記，然不影響丁○○之父蔡進來與再審被告間
    有租賃關係存在。縱蔡聆之子蔡秋庭於蔡聆死亡後辦理變更
    登記，並提出切結書略載「如其他繼承人將來對該承租權之
    繼承有爭議時願負法律責任」云云，並不能使丁○○已取得
    之租賃權發生變動效果，原確定判決以蔡秋庭辦理變更登記
    時提出之上揭切結書，認系爭土地之承租權由蔡秋庭一人繼
    承，顯有違上開判例意旨。(三)系爭土地上之建物（下稱系爭
    地上物）係再審原告丁○○之祖父蔡牛所興建，再由丁○○
    之父蔡進來翻修。再審原告甲○○為丁○○之妻，基於共同
    生活關係與丁○○居住系爭土地上，屬民法第九百四十二條
    之占有輔助人，僅丁○○為占有人，甲○○對系爭地上物無
    處分權，再審被告請求甲○○拆屋還地，顯非正當，原確定
    判決竟駁回甲○○之上訴，適用法規顯有錯誤等情，爰依民
    事訴訟法第四百九十六條第一項第一款規定提起本件再審之
    訴，求為命：原確定判決廢棄，再審被告前訴訟程序之訴駁
    回之判決。
二、按民事訴訟法第四百九十六條第一項第一款所謂適用法規顯
    有錯誤者，係指確定判決所適用之法規顯然不合於法律規定
    ，或與司法院現尚有效及大法官會議之解釋，或本院尚有效
    之判例顯然違反者而言（最高法院60年台再字第170號判例
    參照）。所謂適用法規顯有錯誤，不包括漏未斟酌證據、認
    定事實錯誤、取捨證據失當、判決不備理由或學說上諸說併
    存致發生法律上見解歧異等情形在內（最高法院63年度台上
    字第880號判例、90年度台再字第27號判決、96年度台聲字
    第387號裁定參照）。經查：
  (一)再審原告雖主張按最高法院52年台上字第1014號判例意旨，
    其伯父蔡聆以戶長資格代表未分家之兄弟與再審被告乙○○
    簽訂系爭租約，嗣因分家關係，系爭土地由兄弟分耕，其中
    由再審原告丁○○之父蔡進來分耕部分，自蔡進來79年12月
    過世後，即由丁○○耕種迄今，應認再審原告丁○○與再審
    被告乙○○間亦已發生租賃關係，其雖未就此事實為三七五
    租約變更登記，然依最高法院51年台上字第2629號判例意旨
    ，不影響既有租賃關係之存在，蔡秋庭出具切結書辦理三七
    五租約變更登記，不能使租賃權發生變動效力，再審原告本
    於三七五租約有權占有系爭土地等語。惟原確定判決認系爭
    租約之承租權在蔡聆死亡後，係由蔡秋庭一人繼承承租權無
    誤。並未認定蔡聆係以戶長名義與再審被告乙○○簽訂系爭
    租約，亦未認定蔡聆與其兄弟蔡福來、蔡進來、蔡為新共同
    承耕系爭744地號土地（按同段743地號土地係建地，並未訂
    立三七五耕地租約），更無認定蔡聆、蔡福來、蔡進來、蔡
    為新因分家，將承租之系爭744地號土地分耕等事實，核與
    最高法院52年台上字第1014號判例意旨，須戶長出名承租耕
    地，由未分家之兄弟共同承耕，嗣後因分家關係，而將租來
    之耕地分耕者，始得認事後分耕與轉租有別，及受分耕人與
    出租人間，亦已發生租賃關係所指情形不同，自無該判例之
    適用。原確定判決自無違反最高法院52年台上字第1014號判
    例之情形。原確定判決雖未就此加以闡述，惟難以此即認原
    確定判決違反最高法院52年台上字第1014號判例。再審原告
    所舉臺灣高等法院97年度上更(一)字第14號判決、同院93年度
    上字第786號判決，與本件事實不同，難以比附援引，且非
    法律審，無拘束本院之效力。
  (二)最高法院51年台上字第2629號判例以：「耕地三七五減租條
    例第六條第一項載『本條例施行後耕地租約應一律以書面為
    之，租約之訂立、變更、終止或換訂，應由出租人會同承租
    人申請登記』云云，係為保護佃農及謀舉證上便利而設，非
    謂凡租約之訂立、變更、終止或換訂，須經登記，始能生效
    」，惟原確定判決係認再審原告非系爭租約之承租人，且依
    最高法院52年台上字第1014號判例意旨，亦不能認再審原告
    與再審被告間成立三七五租約，況原確定判決兩造不爭執事
    項，載明系爭租約業經再審被告乙○○於本院95年度上字第
    6 號（台灣南投地方法院94年度訴字第12號）耕地租佃爭議
    事件，與蔡秋庭、蔡為新、蔡明發（按係蔡進來之子，再審
    原告丁○○之兄）成立和解，蔡秋庭等4人同意協同乙○○
    辦理塗銷系爭租約及搬遷、交還土地，其後系爭租約經承租
    人放棄耕作權，並終止租約等情，認系爭租約業已合法終止
    ，再審原告未能證明合法使用系爭土地之權源，而認再審原
    告無權占有系爭土地，非謂葉秋庭出具切結書辦理終止租約
    變更登記即可使再審原告之租賃權產生變動效力，再審原告
    指原確定判決違反最高法院51年台上字第2629號判例，亦屬
    無據。
  (三)再審被告於本件前訴訟程序起訴狀，主張再審原告聲稱系爭
    土地上之房屋係其夫妻所有，拒絕拆屋還地等語，再審原告
    甲○○於前訴訟程序並未爭執其就系爭地上物無處分權，且
    原確定判決認再審原告甲○○就系爭地上物有處分權，此為
    事實認定問題，其適當與否，因非適用法律，自無適用法規
    顯有錯誤之情事。
  (四)由上論述，足認原確定判決並無民事訴訟法第四百九十六條
    第一項第一款規定之適用法規顯有錯誤之情形。
三、綜上所述，原確定判決並無民事訴訟法第四百九十六條第一
    項第一款規定之適用法規顯有錯誤之情形，再審原告據以提
    起再審之訴，求予廢棄原確定判決，顯無理由。爰不經言詞
    辯論，以判決駁回之。
據上論結，本件再審之訴顯無理由，依民事訴訟法第五百零二條
第二項、第七十八條、第八十五條第一項前段，判決如主文。
中    華    民    國    99    年    3     月    4     日
                民事第一庭    審判長法  官  吳火川
                                    法  官  陳繼先
                                    法  官  饒鴻鵬
以上正本係照原本作成。
不得上訴。
                                    書記官  康孝慈
中    華    民    國    99    年    3     月    5     日
                                                      Ｖ

司法院資訊處製作；財團法人民間司法改革基金會備份。
